【裁判字號】    96,家上,137
【裁判日期】    970416
【裁判案由】    履行同居等
【裁判全文】
臺灣高等法院民事判決                 96年度家上字第137號
上  訴  人  丙○○
訴訟代理人  張毓桓律師
被上訴人    乙○
訴訟代理人  南雪貞律師
複代理人    甲○
上列當事人間請求履行同居等事件，上訴人對於中華民國96年1
月10日台灣台北地方法院95年度婚字第848號第一審判決提起上
訴，本院於97年4月2日言詞辯論終結，判決如下：
    主  文
上訴駁回。
第二審訴訟費用由上訴人負擔。
    事實及理由
一、被上訴人起訴主張：
  (一)其為大陸地區黑龍江省綏化縣人，與上訴人於民國90年11
      月12日結婚，婚後來台與上訴人共同居住台北市○○路○
      段155巷4弄2號4樓，於91年10月17日產下雙胞胎兒子許凱
      貿、許凱順，夫妻感情原甚融洽。嗣於94年3、4月間被上
      訴人因二子漸長，乃徵得上訴人同意並交付其印章及相關
      證件辦理工作證後，早上在早餐店、晚上在餐廳打工以幫
      忙家計。詎上訴人於94年11月初無故攜同二子搬離上開共
      同住處而與上訴人母親同住，其後即對被上訴人生活起居
      不聞不問。被上訴人之短期工作證已於95年5月到期，自
      同年6月起即陷入無法合法工作以維持生活之窘態，而上
      訴人每月收入約新台幣 (下同)36,000 元，被上訴人爰依
      民法第1001條規定，請求上訴人履行同居義務，並依民法
      第1116條之1規定請求上訴人自95年6月1日起按月給付被
      上訴人1萬元之生活扶養費，俾維持基本生活。
  （原審判決被上訴人勝訴，經上訴人不服提起上訴。）
    並於本院聲明：駁回上訴。
二、上訴人則抗辯如下：
  (一)被上訴人於94年7、8月間私自外出工作致二子在家中無人
      照顧，上訴人乃將二子攜至上訴人工作場所親自照顧，並
      讓二子試讀幼稚園，迄今每日均由上訴人接送二子上下課
      。同年9月間因被上訴人每日早出晚歸，上訴人即向主管
      機關檢舉該工作地點非法僱用大陸人士工作，至10月間接
      獲台北市松山分局回函稱被上訴人有工作證，上訴人再向
      相關單位追查後，始得知被上訴人盜用上訴人身分證，並
      偽造上訴人印章、委託書，向國稅局大同稽徵所冒領上訴
      人所得相關資料，持向行政院勞工委員會（下稱勞委會）
      辦理工作證。上訴人乃於94年10月24日檢具被上訴人偽造
      冒領之相關證明文件，對被上訴人提出偽造文書之刑事告
      訴。而被上訴人接獲檢察官起訴書3個月，始自稱其工作
      證於95年5月間到期，提起履行同居之訴，作為繼續打工
      之依據，顯見被上訴人提起本訴，並無要求上訴人履行同
      居之真意。
  (二)婚後上訴人收入除支付家用及幼兒各項費用外，每月均給
      付被上訴人6,000元至8,000元私用，被上訴人向上訴人母
      親借用款項亦由上訴人償還。94年7月7日兩造所生之子許
      凱貿由被上訴人帶出遭摩托車排氣管燙傷，被上訴人未迅
      速送醫，待上訴人下班後才立即送至燒燙傷專門門診救治
      ，顯見被上訴人對於子女實疏於照顧。再許凱貿於95年1
      月8日因感染性腸炎急診住院5日，亦均由上訴人及上訴人
      母親照料，被上訴人僅來探視一次，即不置聞問。上訴人
      因被上訴人外出工作罔顧子女安全，為保護幼子，故陪同
      幼子搬回父母家，實係為子女之福利安全著想。況被上訴
      人捏造上訴人在其住處非法設置監視器、長期跟蹤、偷拍
      等不實指控，並據此同時向原法院聲請保護令、向台灣台
      北地方法院檢察署提出妨害秘密之告訴，居心狠毒，上訴
      人確有不能與被上訴人繼續同居之正當理由。又被上訴人
      所聲請之保護令內容為請求上訴人遠離被上訴人位於台北
      市○○區○○路3段155巷4弄2號4樓之住居所，足證被上
      訴人根本無欲與上訴人同居之真意，不應准許其虛偽之履
      行同居義務請求，且兩造目前並無共同住所，被上訴人亦
      未聲請法院指定，兩造自無從同居。
  (三)被上訴人並未舉證其生活陷於無法維生之狀態，上訴人自
      無按月給付扶養費之義務。依勞委會勞職外字第09102037
      04號函釋可知，經許可在台灣地區居留，持有居留證尚未
      領有國民身分證之大陸地區人民，於居留期間內，不須申
      請工作許可，即可在台灣地區工作。原審逕以上訴人未爭
      執被上訴人因工作證過期而不能再從事工作之情，遽認定
      上訴人應按月給付扶養費予被上訴人，實無理由。被上訴
      人自陳生活仰賴他人供應，但卻未曾提出他人供應其生活
      費用之證據。而目前二名稚子之生活及教育費用等，均由
      上訴人一人支應，被上訴人並未為家庭付出任何心力，自
      不能再要求上訴人按月給付扶養費。又被上訴人在台北富
      邦商業銀行之帳戶於94年9月26日存入221,000元，然被上
      訴人於向法律扶助基金會聲請扶助時，曾向該會表示被上
      訴人之父母親並無供應被上訴人之生活，其所言顯然前後
      矛盾。且被上訴人手機費用每月高達上千元，費用不低，
      其能繼續維持此種程度之消費，足見其生活並非陷於無法
      維生之狀態。
    並於本院聲明：
    (一)原判決廢棄。
    (二)駁回被上訴人在第一審之訴。
三、本件被上訴人主張其為大陸地區人民，兩造於90年11月12日
    結婚，婚後兩造以上訴人母親所有之台北市○○路○段155巷
    4弄2號4樓房屋為共同住所，被上訴人於91年10月17日產下
    兩造雙胞胎兒子許凱貿、許凱順（91年10月17日生）。上訴
    人於94年11月初將二子攜與上訴人母親同住，被上訴人於96
    年5月經上訴人母親要求而搬離上開八德路住處之事實，業
    據提出戶籍謄本為證，且為上訴人所不爭執，堪信為真實。
四、被上訴人主張上訴人無正當理由攜子搬離兩造共同住所，被
    上訴人因而陷於無法維持生活之狀況等語。為被上訴人所否
    認，並以前揭情詞置辯。經查：
  (一)按夫妻之一方為臺灣地區人民，一方為大陸地區人民者，
      其結婚或離婚之效力，依臺灣地區之法律，臺灣地區與大
      陸地區人民關係條例第53條定有明文。本件被上訴人為大
      陸地區人民，上訴人為臺灣地區人民，兩造於90年11月12
      日結婚，已如上述，故本件被上訴人請求履行同居事件應
      適用臺灣地區之法律，先予敘明。
  (二)次按，夫妻互負同居之義務，但有不能同居之正當理由者
      ，不在此限，為民法第1001條所明定；所謂「不能同居之
      正當理由」，乃指夫妻有不堪同居或不宜同居之事由，或
      依其情形要求夫妻同居為不合理而言。如夫妻間發生衝突
      、爭執或其他失和之情事後，仍同居共同生活相當時間，
      自難謂該衝突、爭執或其他失和之情事，為不能同居之正
      當理由（最高法院95年度台上字第676號、89年度台上字
      第73號裁判要旨參照）。本件上訴人於94年11月初攜同二
      子離家與被上訴人別居，已如上述，堪認上訴人有違背同
      居義務之客觀事實存在，茲就其主張有不能同居之正當理
      由審究如下：
    １、上訴人主張：被上訴人盜用上訴人身分證，並偽造上訴
        人印章、委託書，向國稅局大同稽徵所冒領上訴人所得
        相關資料，持向勞委會辦理工作證以私自外出工作等情
        ，為被上訴人所否認。而上訴人以此對被上訴人提出竊
        盜、偽造文書等告訴，經原法院以95年度訴字第796號
        刑事判決被上訴人無罪，檢察官提起上訴，亦經本院刑
        事庭以95年度上訴字第4813號判決駁回上訴，此有上開
        刑事判決書附卷可稽。此外，上訴人復未舉證證明被上
        訴人確有所指竊盜、偽刻印章或行使偽造文書之行為，
        則其據此主張有不能與被上訴人同居之正當理由，並不
        可取。
    ２、上訴人另以：被上訴人外出工作，罔顧子女安全，上訴
        人為保護幼子，才陪同幼子搬回父母家，94年7月7日兩
        造所生之子許凱貿由被上訴人帶出遭摩托車排氣管燙傷
        ，被上訴人未迅速送醫，待上訴人下班後才立即送至燒
        燙傷專門門診救治，顯見被上訴人對於子女實疏於照顧
        ，再許凱貿於95年1月8日因感染性腸炎急診住院5日，
        亦均由上訴人及上訴人母親照料，被上訴人僅來探視一
        次，即不置聞問等語。惟此為被上訴人所否認，並辯稱
        ：兩造小孩上幼稚園前後都是我在照顧，許凱貿是在家
        被燙傷，當時我婆婆也在，有先擦藥，第2天由我和婆
        婆送醫，許凱貿腸炎時，上訴人已搬離兩造共同住所，
        上訴人並未先告知被上訴人，之後被上訴人有去看一次
        ，隔天再看時已出院，願意不要工作，在家照顧小孩等
        語。按婚姻以夫妻共同生活為目的，配偶間應協力維持
        共同生活之幸福與圓滿，而同居乃夫妻雙方和諧協力始
        克達成。查上訴人所指94年7月初被上訴人未將遭燙傷
        之子迅速送醫乙節，縱認屬實，亦屬偶發之照顧疏失，
        其後被上訴人亦表示願不再工作，在家照顧小孩，且兩
        造於事後之後仍同居共同生活相當時間，自難謂該情事
        為不能同居之正當理由。又兩造之子許凱貿感染腸炎乃
        上訴人自行攜子搬離兩造共同住所後所發生，未據上訴
        人告知被上訴人自難知此情事，則上訴人以被上訴人未
        悉心照料小孩為由，主張有不能同居之正當事由，亦屬
        無據。
    ３、上訴人復主張：被上訴人不實指控上訴人在其住處非法
        設置監視器、長期跟蹤、偷拍等，據此聲請保護令請求
        上訴人遠離其住所，並提出妨害秘密之刑事告訴，顯無
        與上訴人同居之真意等語。為被上訴人所否認，並辯稱
        ：被上訴人住處確遭裝設針孔攝影機，而該住處僅上訴
        人有鑰匙得任意進出，因此被上訴人主觀認係上訴人委
        託他人所為就被上訴人有無非法打工等不當行為加以蒐
        證，目的在將被上訴人趕回大陸，而保護令之聲請業遭
        駁回，上訴人仍有履行同居之義務等語。查：
      (1)被上訴人以其於95年12月6日深夜在台北市○○路○段15
        5巷4弄2號4樓兩造住處，發現有人跟蹤並持攝影機跟拍
       ，該名男子並分別於95年12月24日與同年月25日在晶華
        城與教會跟拍，又於95年12月27日在上開住處發現遭人
        安裝針孔攝影機偷拍，已造成其嚴重心理恐懼，而向原
        法院家事法庭依家庭暴力防治法之規定聲請核發要求上
        訴人遠離該住處500公尺等內容之保護令，及向台灣台
        北地方法院檢察署提出妨害祕密之刑事告訴。經原法院
        家事法庭及台灣台北地方法院檢察署檢察官均以被上訴
        人就上述行為是上訴人所為乙節，並不能舉證以實其說
        為由，而分別駁回保護令聲請及為上訴人不起訴處分，
        此有民事暫時保護令聲請狀、台灣台北地方法院檢察署
        96年度偵字第6546號不起訴處分書、原法院96年度暫家
        護字第14號民事裁定附卷可稽（見本院卷頁37-42、149
        -159）。
      (2)惟被上訴人上開住處之冷氣機及電視機確遭裝設針孔攝
        影機，業據被上訴人提出照片4幀為證（見本院卷頁166
        -167），並有無線攝影機鏡頭、發射器2組經上開刑事
        偵查案件扣案可稽，此觀之上開不起訴處分書自明。由
        此以觀，堪認被上訴人所指其住處遭裝設針孔攝影機乙
        節屬實，尚無捏造之情事。至被上訴人因該住處僅上訴
        人有鑰匙得任意進出致主觀上懷疑係上訴人委託他人所
        為進而聲請保護令及提出刑事告訴，縱有誤認，亦難認
        被上訴人有拒絕同居之主觀情事。上訴人執此主張其有
        拒絕與被上訴人同居之正當理由，難謂有理。
    ４、夫妻之住所，由雙方共同協議之；未為協議或協議不成
        時，得聲請法院定之。法院為前項裁定前，以夫妻共同
        戶籍地推定為其住所。民法第1002條定有明文。本件兩
        造婚後原以上訴人母親所有之台北市○○路○段155巷4
        弄2號4樓房屋為共同住所，嗣上訴人於94年11月初無故
        離家，被上訴人於96年5月經上訴人母親要求亦搬離上
        開八德路住處，兩造目前未合意新住所，亦未聲請法院
        指定，為兩造所不爭執（見本院卷頁59反面），則依上
        開規定，於法院經聲請裁定前，自應以共同戶籍地即台
        北市○○路○段398之1號10樓（見原審卷頁12-14）為住
        所。綜此，上訴人於兩造結婚後之94年11月初攜同二子
        離家與被上訴人別居，有違背同居義務之客觀事實存在
        ，且無不能同居之正當理由，是被上訴人訴請上訴人履
        行同居，自屬有據，應予准許。
  (三)再按，夫妻互負扶養之義務，其負扶養義務之順序與直系
      血親卑親屬同，其受扶養權利之順序與直系血親尊親屬同
      。受扶養權利者，以不能維持生活而無謀生能力者為限。
      前項無謀生能力之限制，於直系血親尊親屬，不適用之。
      又扶養之程度，應按受扶養權利者之需要，與負扶養義務
      者之經濟能力及身分定之，民法第1116條之1、第1117條
      、第1119條分別定有明文。本件上訴人與被上訴人為夫妻
      ，被上訴人主張其不能維持生活而請求上訴人給付扶養費
      用，為上訴人所否認。茲就被上訴人請求上訴人給付扶養
      費及其金額，審酌如下：
    １、經許可在台灣地區居留，持有居留證尚未領有國民身分
        證之大陸地區人民，於居留期間內，不須申請工作許可
        ，即可在台灣地區工作，固據勞委會91年6月20日勞職
        外字第0910203704號函釋在案。惟被上訴人所持有為「
        台灣地區依親居留證及逐次加簽出入境證」，乃依親居
        留，上訴人在該證入境加簽有效期限內准予進入台灣地
        區，而該證有效期限截止日期為95年5月2日（見本院卷
        頁44），是被上訴人主張其於該證95年5月到期後即不
        能在台從事工作，尚非無據。而被上訴人自94年11月至
        96年11月手機儲值費用約每月1,000元，固有遠傳電信
        股份有限公司96年12月23日遠傳企營字第09611203267
        號函檢送之儲值紀錄可稽（見本院卷頁127），惟上訴
        人據此推論被上訴人並非無法維生云云，尚嫌遽斷而難
        予採信。
    ２、又被上訴人在台北富邦商業銀行八德分行之0000000000
        00號帳戶於94年9月26日存入221,000元，有該分行檢送
        之存款往來明細表可憑（見本院卷頁83）。被上訴人主
        張係娘家父母所餽贈等語，上訴人則認係被上訴人工作
        賺得，兩造就此來源固有所爭執。惟觀之該款項匯入時
        間早於上訴人無故離家及被上訴人上開證件到期之前，
        參以嗣於同年11月30日業經提領22萬元，至同年12月21
        日該帳戶僅結餘1,136元，其後95年1月至6月該帳戶並
        無任何存提往來紀錄，迄至95年8月15日始再存入4,000
        元、同年8月19日分別轉收存入1,500元及500元，至96
        年1月25日由台北市政府社會局匯入44,643元後另無款
        項匯入等情，有上開存款往來明細表可稽（見本院卷頁
        83-56）。而被上訴人主張上開95年8月15日存入4,000
        元係社工代向邱和成慈善基金會申請之生活補助款，96
        年1月25日匯款44643元係台北市社會局給付之生活補助
        款，業據提出與所述相符之支票1紙（發票人邱和成慈
        善基金會、票載發票日95年8月9日、面額4,000元、95
        年8月15日提示，詳見本院卷頁123）及台北市政府社會
        局96年1月17日北市社五字第09630717900號函為證。而
        上開台北市政府社會局函亦說明「三、至緊急生活扶助
        乙節，次查台端經核符合前揭條例（即特殊境遇婦女家
        庭扶助條例）第4條第1項第7款對象，准予補助台端96
        年1 月至96年3月緊急生活扶助，計44,643元 (14,881
        元×3個月)，本款項將俟文到後到12個工作天後撥入台
        端指定帳戶。」等語（見本院卷頁169）。互核以對，
        被上訴人主張其自95年6月起確無法工作而不能維持生
        活等情，衡情堪以採信。是被上訴人請求上訴人自95年
        6月1日起應給付其扶養費用，自屬於法有據。
    ３、本院斟酌台北市94年平均每戶人數為3.15人，每戶非消
        費支出為278,055元，最終消費支出為937,499元，有行
        政院主計處公布中華民國台灣地區94年家庭收支調查報
        告可稽，據此核算每人每月平均支出為32,158元，每人
        每月平均消費支出為24,802（元以下4捨5入）；及上訴
        人每月收入36,000元，為兩造所不爭執（見本院卷頁60
        ），而目前消費者物價指數不斷上揚之社會經濟狀況等
        情，應認被上訴人主張每月生活所需受扶養費用以1萬
        元計算，應屬合理。又關於命履行扶養義務之判決，法
        院應依職權宣告假執行，但以起訴前最近六個月分，及
        訴訟中履行期已到者為限，民事訴訟法第389條第1項第
        2 款定有明文。而被上訴人係於95年8月16日起訴請求
        上訴人自95年6月1日起按月給付，則原判決就起訴前最
        近6個月及原審訴訟中履行期已到之扶養費8萬元（自95
        年6月1日起至96年1月份止，共8個月，合計8萬元），
        依職權宣告假執行，於法亦無不合。
五、綜上所述，被上訴人依民法第1001條規定，請求上訴人履行
    同居義務，及依民法第1116條之1規定請求上訴人自95年6月
    1日起按月給付被上訴人1萬元之扶養費，均為有理由，應予
    准許。是則原審為被上訴人勝訴之判決，並就起訴前最近6
    個月及原審訴訟中履行期已到之扶養費依職權宣告假執行，
    於法並無違誤。上訴意旨指摘原判決不當，求予廢棄改判，
    為無理由，應予駁回。
六、據上論結，本件上訴為無理由，依民事訴訟法第449條第1項
    、第78條，判決如主文。
中    華    民    國    97    年    4    月    16    日
                    民事第十四庭
                        審判長法  官 張  蘭
                              法  官 黃麟倫
                              法  官 鄭純惠
正本係照原本作成。
如不服本判決，應於收受送達後20日內向本院提出上訴書狀，其
未表明上訴理由者，應於提出上訴後20日內向本院補提理由書狀
（均須按他造當事人之人數附繕本）上訴時應提出委任律師或具
有律師資格之人之委任狀；委任有律師資格者，另應附具律師資
格證書及釋明委任人與受任人有民事訴訟法第466條之1第1項但
書或第2項（詳附註）所定關係之釋明文書影本。
中    華    民    國    97    年    4    月    16    日
                              書記官 劉麗芬
附註：
民事訴訟法第466條之1（第1項、第2項）：
對於第二審判決上訴，上訴人應委任律師為訴訟代理人。但上訴
人或其他法定代理人具有律師資格者，不在此限。
上訴人之配偶、三親等內之血親、二親等內之姻親，或上訴人為
法人、中央或地方機關時，其所屬專任人員具有律師資格並經法
院認為適當者，亦得為第三審訴訟代理人。


司法院資訊處製作；財團法人民間司法改革基金會備份。
